---
title: "Proyecto de fin de módulo 3"
author: "Héctor Villegas"
date: "`r Sys.Date()`"
output: github_document
---

*Librerías utilizadas*

```{r librerías, echo=TRUE, message=FALSE, warning=FALSE}
library(forecast)
library(openxlsx)
library(dplyr)
library(tidyr)
library(knitr)
library(lmtest)
library(GGally)
library(car)
library(moments)
library(ggplot2)
library(nlme)
library(sandwich)
library(strucchange)
```

## Sección A.-

### 1- Tasa de crecimiento de la oferta monetaria

Se utilizó una base de datos de oferta monetaria del Banco Central del periodo enero del 2017 a agosto del 2022 con frecuencia mensual.

```{r db_om, echo=TRUE, message=FALSE, warning=FALSE, comment='', collapse=TRUE}

datos_om <-  read.xlsx("D:\\Programa ECD\\M3\\proyecto\\db\\Oferta Monetaria (M1) y Liquidez Total (M2) - Mensual (1).xlsx", startRow = 6)

datos_om %>% 
  head() %>% 
  kable()
```

Se modificó la base de datos para convertir a serie de tiempo y generar la gráfica:

```{r db_om2, warning=FALSE}

db_om <- datos_om %>% 
  mutate(X1=as.numeric(X1))

meses <- c('Enero', 'Febrero', 'Marzo', 'Abril', 'Mayo', 'Junio',
           'Julio', 'Agosto', 'Septiembre', 'Octubre', 'Noviembre', 'Diciembre')

db_om$X2 <-  match(trimws(db_om$X2), meses)

db_om <- db_om %>% 
  arrange(X1, X2) %>% 
  na.omit() %>% 
  rename(EMC=Especies.Monetarias.en.Circulación,
         LT=Liquidez.Total.M2,
         OM=Oferta.Monetaria.M1)
  
tsom <- ts(db_om[,3:5], start = c(2017, 1), frequency = 12)

tsom %>% 
  head()
```

```{r tsom_plot, fig.align='center'}
plot(tsom[, 'OM'], ylab='Oferta monetaria', xlab='Tiempo')
```

Implementación del modelo:

```{r m_om}
tasa_om <- tslm(log(tsom[, 'OM']) ~ trend, data=tsom)
summary(tasa_om)
```

Cálculo de la tasa de crecimiento:

```{r t_om}
(exp(tasa_om$coefficients[2])-1)*100
```

La tasa de crecimiento de la oferta monetaria es del 0.46% mensual entre enero del 2017 y agosto del 2022.

### 2- Tasa de crecimiento de las exportaciones

Se utilizó una base de datos de exportaciones por aduana tomada del Banco Central del periodo de enero del 2016 a diciembre del 2022:

```{r db_ex, echo=TRUE, message=FALSE, warning=FALSE, comment='', collapse=TRUE}

datos_ex <-  read.xlsx("D:\\Programa ECD\\M3\\proyecto\\db\\04. Export. o Import. por Aduana.xlsx", startRow = 7)

datos_ex %>% 
  head() %>% 
  kable()
```

La base de dato se manipuló para ajustarla a un formato adecuado para el desarrollo del modelo:

```{r db_ex2, warning=FALSE}
db_ex <- datos_ex %>%
  filter(X1!='TOTALES:') %>% 
  select(-X1) %>% 
  t() %>% 
  as.data.frame()

colnames(db_ex) <- db_ex[1,]

db_ex <- db_ex %>% 
  mutate(Periodo = ifelse(row_number() %% 2 == 0, rownames(db_ex), NA)) %>%
  fill(Periodo) %>% 
  select(Periodo, everything()) %>% 
  filter(Aduana!='Aduana')

rownames(db_ex) <- NULL

db_ex <- db_ex %>% 
  pivot_longer(cols = colnames(.)[c(-1, -2)], names_to = "Salida", values_to = 'Metrica') %>% 
  pivot_wider(names_from = 'Aduana', values_from = 'Metrica') %>% 
  rename(Aduana=Salida, TM='TM (Peso Neto)') %>% 
  mutate(TM=round(as.numeric(TM),2), FOB=round(as.numeric(FOB),2))

db_ex %>% 
  head() %>% 
  kable()
```

Toneladas métricas y FOB (en millones de USD) sumadas por mes:

```{r db_ex3, warning=FALSE}
ex_ag <-  db_ex %>% 
  group_by(Periodo) %>% 
  summarize(TM = sum(TM, na.rm=T), FOB = sum(FOB, na.rm = T))

tsexp <- ts(ex_ag, start=c(2016, 1), frequency = 12)

tsexp %>% 
  head()
```

```{r tsexp, fig.align='center'}
plot(tsexp[, 'FOB'], xlab='Periodo', ylab='FOB (millones de USD)')
```

La variable dependiente del modelo es el logaritmo natural del FOB (free on board), que indica el precio de un producto incluyendo los costos de transporte hasta el puerto de embarque.

```{r}
tasa_ex <- tslm(log(tsexp[, 'FOB']) ~ trend, data=tsexp)
summary(tasa_ex)
```

Cálculo de la tasa de crecimiento:

```{r}
(exp(tasa_ex$coefficients[2])-1)*100
```

La tasa de crecimiento de las exportaciones es del 0.78% mensual entre enero del 2016 y diciembre del 2022.

## Sección B.-

El modelo de regresión fue tomado del libro [An Introduction to Statistical Learning with Applications in R Second Edition](https://www.statlearning.com/). Se utilizó el dataset [Advertising.csv](https://www.statlearning.com/s/Advertising.csv).

### 1- Modelo de regresión de ventas

El objetivo de este modelo es predecir los productos vendidos (en miles de unidades) en función del presupuesto invertido en publicidad (USD) en radio, periódicos y TV.

```{r}
db_publicidad <- read.csv("D:\\Programa ECD\\M3\\proyecto\\db\\Advertising.csv")

db_publicidad %>% 
  head() %>% 
  kable()
```

```{r}
mpublicidad <- lm(sales ~ TV + radio + newspaper, data=db_publicidad)

summary(mpublicidad)
```

#### Interpretación de coeficientes.

-   2.94 son las ventas sin intervención de las variables independientes.
-   El incremento en una unidad de TV dará como resultado un incremento de 0.046 unidades en sales.
-   El incremento en una unidad de radio dará como resultado un incremento de 0.19 unidades en sales.
-   El incremento en una unidad de newspaper dará como resultado una disminución de 0.001 unidades en sales.

#### Tests de significancia individual.

-   *Intercepto*

H0: β0=0\
H1: β0!=0\

|t| = 9.42\

Dado que |t|>2 se rechaza la hipótesis nula en favor de la alterna y se concluye que el intercepto sí tiene significancia para el modelo.\

-   *Parámetro para TV*

H0: βTV=0\
H1: βTV!=0\

|t| = 32.81\

Dado que \|t\|\>2 se rechaza la hipótesis nula en favor de la alterna y se concluye que el párametro para TV sí tiene significancia para el modelo.\

-   *Parámetro para radio*

H0: βradio=0\
H1: βradio!=0\

|t| = 21.9\

Dado que \|t\|\>2 se rechaza la hipótesis nula en favor de la alterna y se concluye que el párametro para radio sí tiene significancia para el modelo.\

-   *Parámetro para newspaper*

H0: βnewspaper=0\
H1: βnewspaper!=0\

|t| = 0.18\

Dado que \|t\|\<2 no se puede rechazar la hipótesis nula en favor de la alterna y se concluye que el párametro para newspaper no tiene significancia para el modelo.\

### 2- Identificación de problemas.

#### Autocorrelación.

Prueba de hipótesis:\

H0: No hay autocorrelación\
H1: Hay autocorrelación\

```{r}
dwtest(mpublicidad)
```

Dado que el valor p es mayor a 0.05 no se puede rechazar la hipótesis nula y se concluye que no hay autocorrelación. Además, de acuerdo con la teoría, si el estadístico Durbin-Watson es cercano a 2 entonces es indicativo de que no hay autocorrelación.

#### Heterocedasticidad

Prueba de hipótesis con los contrastes formalmente establecidos:\

H0: El modelo no presenta heterocedasticidad\
H1: El modelo presenta heterocedasticidad

- *Breusch-Pagan*

```{r het2, fig.align='center', warning=FALSE}
bptest(mpublicidad)
```

De acuerdo con el contraste BP el valor p es mayor a 0.05 por lo que no se puede rechazar la hipótesis nula y se concluye que el modelo no presenta heterocedasticidad.

- *NCV*

```{r het, fig.align='center', warning=FALSE}
ncvTest(mpublicidad)
```

De acuerdo con el contraste NCV el valor p es menor a 0.05 por lo que se rechaza la hipótesis nula y se concluye que el modelo presenta heterocedasticidad.

- *Goldfeld - Quandt*

```{r}
gqtest(mpublicidad, order.by = ~TV, data=db_publicidad)
```

De acuerdo con el contraste GQ el valor p es mayor a 0.05 por lo que no se puede rechazar la hipótesis nula y se concluye que el modelo no presenta heterocedasticidad en la variable TV.

```{r}
gqtest(mpublicidad, order.by = ~radio, data=db_publicidad)
```

De acuerdo con el contraste GQ el valor p es menor a 0.05 por lo que se rechaza la hipótesis nula y se concluye que el modelo presenta heterocedasticidad en la variable radio.

```{r}
gqtest(mpublicidad, order.by = ~newspaper, data=db_publicidad)
```

De acuerdo con el contraste GQ el valor p es mayor a 0.05 por lo que no se puede rechazar la hipótesis nula y se concluye que el modelo no presenta heterocedasticidad en la variable newspaper.

- *Análisis*

De acuerdo con el contraste Breusch-Pagan el modelo no presenta heterocedasticidad, sin embargo, hay dos contrastes (NVC Y Goldfeld - Quandt) que sí encontraron este problema. Por lo tanto, se procede a atenuar.

- *Método de atenuación HAC*

```{r}
mphac <- coeftest(mpublicidad, vcov=vcovHC(mpublicidad))

mphac
```

#### Multicolinealidad.

```{r message=FALSE, fig.align='center'}
ggpairs(db_publicidad[,2:5])
```

Se observa que los coeficientes de correlación de las variables son menores a 0.90 lo que indica que no hay un problema de multicolinealidad.

```{r}
vif(mpublicidad)
```

Los valores del factor de inflación de la varianza de cada variable son menores a 10 por lo que se descarta la multicolinealidad.

### 3- Contrastes de estabilidad.

*Análisis gráfico:*

```{r}
ols <- efp(mpublicidad, data = durab, type = "OLS-CUSUM")

plot(ols)
```

```{r}
olsms  <- efp(mpublicidad, data = durab, type = "OLS-MOSUM")

plot(olsms)
```

En ambas gráficas se observa que la curva se encuentra dentro de los intervalos de confianza.\

*Contraste de hipótesis:*

H0: No hay cambio estructural.\
H1: Hay cambio estructural.\

```{r}
sctest(mpublicidad, type="OLS-CUSUM", data=reg)
```

Dado que el valor p no es menor a 0.05 no se puede rechazar la hipótesis nula y se concluye que no existe un cambio estructural. Por lo tanto, los parámetros son estables y el modelo se puede usar para realizar predicciones.